【裁判字號】    97,交聲,629
【裁判日期】    970530
【裁判案由】    聲明異議
【裁判全文】
臺灣彰化地方法院刑事裁定             97年度交聲字第629號
                                     97年度交聲字第634號
原處分機關    交通部公路總局臺中區監理所彰化監理站
異  議  人
即受處分人    甲○○
上列聲明異議人即受處分人因違反道路交通管理處罰條例案件，
對於交通部公路總局臺中區監理所彰化監理站民國92年8月5日、
97年4月29日所為之處分（彰監五字第駕裁64─H00000000號、彰
監四字第裁64－Z00000000號）聲明異議，本院裁定如下：
    主  文
原交通部公路總局臺中區監理所彰化監理站彰監四字第裁六四－
Ｚ00000000號處分撤銷。
前項撤銷部分不罰。
其餘異議駁回。
    理  由
一、聲明異議略以：伊於民國91年4月4日1時16分許，駕駛車牌
    號碼HE-7950號自用小客車，行經臺中縣梧棲鎮，經警舉發
    有「駕車行經有燈光號誌管制之交叉路口闖紅燈」之違規，
    惟當時伊係因前方有大貨車，沒有看到紅燈，且因塞車車身
    已超過白線才往前行駛，而被警察攔停舉發，因伊在外工作
    ，家中年老父母收受裁決書亦無法聯絡伊，其不知駕照遭註
    銷，致嗣有駕駛執照業經註銷仍駕駛小型車之違規情事，為
    此聲明異議，請求撤銷原處分等語。
二、就交通部公路總局臺中區監理所彰化監理站92年8月5日彰監
    五字第駕裁64─H00000000號部分：
（一）按憲法第16條明定人民有訴訟之權，旨在確保人民權益遭
      受不法侵害時，有權訴請司法機關予以救濟。惟訴訟權如
      何行使，應由法律規定；法律於符合憲法第23條意旨之範
      圍內，對於人民訴訟權之實施自得為合理之限制。次按汽
      車駕駛人不服公路主管機關所為之處罰，得於接到裁決書
      之翌日起20日內，向管轄地方法院聲明異議；又交通法庭
      認聲明異議不合法律上之程式或其異議權已經喪失者，應
      以裁定駁回之，道路交通管理處罰條例第87條第1項、道
      路交通案件處理辨法第18條分別定有明文。
（二）次按處理違反道路交通管理事件，有關文書送達之程序，
      依行政程序法之規定；而行政程序法規定：「送達，於應
      受送達人之住居所、事務所或營業所為之；於應送達之處
      所不獲會晤應受送達人時，得將文書付與有辨別事理能力
      之同居人、受僱人或應送達處所之接收郵件人員」，違反
      道路交通管理事件統一裁罰基準及處理細則第5條、行政
      程序法第72條第l項前段、第73條第l項分別定有明文。
（三）經查：本件裁決書係向異議人即受處分人當時之住所即彰
      化縣芳苑鄉○○村○○路○段247巷66號為投遞，由其父黃
      再森於92年8月8日代收完成送達，此有中縣警交字第H000
      00000號舉發違反道路交通管理事件通知單、彰監五字第
      駕裁64─H00000000號裁決書、掛號郵件收件回執在卷可
      稽，揆諸前揭說明，可知本件裁決書之送達為合法有效，
      然受處分人迄97年5月1日，始就此裁決提出聲明異議，此
      有蓋有原處分機關公文收文專用章之聲明異議狀1份在卷
      可參，依前揭說明，其聲明異議顯逾法定期間，不合法律
      上之程式，且無從其補正，此部分聲明異議，應予駁回。
三、就交通部公路總局臺中區監理所彰化監理站97年4月29日彰
    監四字第駕裁64─Z00000000號部分：
（一）本件異議人所有之車牌號碼HE-7950號自用小客車，於91
      年4月4日1時16分許，在臺中縣梧棲鎮，因有駕車行經有
      燈光號誌管制之交叉路口闖紅燈之違規，經警舉發，惟因
      原處分機關於92年8月5日以彰監五字第駕裁64─H0000000
      0號裁決書，裁處異議人罰鍰新臺幣（下同）5千4百元後
      ，異議人未依期限繳納罰鍰，而由原處分機關逕行註銷其
      駕駛執照，復於97年4月13日22時24分許，異議人駕駛車
      牌號碼3490－KF號自用小客車，在國道三號北上273.6公
      里處，經警以異議人有「駕駛執照業經註銷仍駕車行駛」
      之違規事實而當場舉發，並經原處分機關認定受異議人確
      有因駕駛執照業經註銷而仍駕駛小型車之事實，於97年4
      月29日以彰監四字第裁64－Z00000000號裁決書，裁處異
      議人罰鍰9千元等情，有內政部警政署國道公路警察局公
      警局交字第Z00000000號舉發違反道路交通管理事件通知
      單及前揭裁決書各1份在卷可稽。
（二）惟按「為使行政行為遵循公正、公開與民主之程序，確保
      依法行政之原則，以保障人民權益，提高行政效能，增進
      人民對行政之信賴，特制定本法。」、「本法所稱行政程
      序，係指行政機關作成行政處分、締結行政契約、訂定法
      規命令與行政規則、確定行政計畫、實施行政指導及處理
      陳情等行為之程序。」，行政程序法第1條及第2條分別定
      有明文。是行政機關之行政行為若無特別的排除行政程序
      法適用之明文規定，自應受行政程序法之規範，俾確保依
      法行政之原則，以保障人民權益，提高行政效能，增進人
      民對行政之信賴。又行政機關行使公權力，就特定具體之
      公法事件所為對外發生法律上效果之單方行政行為，皆屬
      行政處分，不因其用語、形式以及是否有後續行為或記載
      不得聲明不服之文字而有異（司法院大法官會議釋字第42
      3號解釋意旨參照）。是交通部公路總局依據該局之組織
      條例第8條規定制定交通部公路總局各區監理所組織通則
      ，規範各區監理所組織，因此各區○○○○○道路交通管
      理處罰條例第92條第3項規定，所訂定之違反道路交通管
      理事件統一裁罰基準及處理細則，對於違反交通規則之裁
      決，自屬行政處分，亦應受行政程序法之規範。
（三）次按行政程序法第96條第1項第6款規定：行政處分以書面
      為之者，其中應記載事項之一有「表明其為行政處分之意
      旨及不服行政處分之救濟方法、期間及其受理機關」。又
      觀諸違反道路交通管理事件統一裁罰基準及處理細則第45
      條規定：「違反道路交通管理事件，於行為人到案聽候裁
      決者，處罰機關經裁決後，應宣示裁決內容，並將聲明異
      議期間及提出書狀之機關，於宣示時一併告知，且記載於
      裁決書。違反道路交通管理事件，行為人不依規定自動繳
      納罰鍰，或不依通知限期到案，處罰機關逕行裁決者，得
      不宣示。但應依前項規定於裁決書載明應記載事項，並送
      達受處分人」。此規定即與上開行政程序法第96條第1項
      第6款規定之意旨相符，且其中更強調「應依前項規定於
      裁決書載明應記載事項，並送達受處分人」。申言之，行
      政程序法中所重視之教示制度，於違反交通規則之裁決非
      但亦須為同一之適用，尚且須要特別注意遵守，除確保依
      法行政之原則外，同時俾便人民於不服時能依其教示適時
      提出救濟，以保障人民權益。
（四）再修正前違反道路交通管理事件，受處分人於裁決後逾20
      日未向管轄地方法院聲明異議，或其聲明異議經法院裁定
      確定，而不依裁決或裁定繳納罰鍰或不繳送汽車牌照、駕
      駛執照者，依下列規定處理：一、罰鍰不繳者，如受處分
      人領有有效之汽車牌照、駕駛執照時，得以新台幣每滿1
      千元罰鍰折算易處吊扣汽車牌照、駕駛執照1個月，不足1
      千元者，以1千元計算，但易處吊扣期限不得逾3個月；受
      處分人仍不於15日限期內繳送汽車牌照、駕駛執照者，吊
      銷其汽車牌照、駕駛執照。二、經處分吊扣汽車牌照、駕
      駛執照者，按其吊扣期間加倍處分，受處分人仍不於15日
      限期內繳送汽車牌照或駕駛執照者，吊銷其汽車牌照或駕
      駛執照。三、經處分吊銷、註銷汽車牌照、駕駛執照者，
      由處罰機關逕行註銷…，違反道路交通管理事件統一裁罰
      基準及處理細則第61條第1項第1至3款定有明文。須受處
      分人於裁決後「逾20日未向管轄地方法院聲明異議」，或
      「其聲明異議經法院裁定確定」而不依裁決或裁定繳納罰
      鍰或不繳送汽車牌照、駕駛執照者，才可依上開規定處理
      ，且須符合前開要件不繳罰鍰，方易處「吊扣」汽車牌照
      或駕駛執照；受處分人仍不於15日限期內繳送汽車牌照、
      駕駛執照者，才可「吊銷」汽車牌照或駕駛執照。即罰鍰
      不繳之易處「吊扣」或「吊銷」，應不得僅以一紙裁決書
      上註明罰鍰新臺幣多少，限於何時前繳納，逾期不繳納罰
      款時，自某年某月某日起，易處吊扣汽車牌照或駕駛執照
      ，並限於某年某月某日前繳送執行，若未於該日前繳送，
      自某年某月某日起易處吊銷汽車牌照或駕駛執照，並逕行
      註銷汽車牌照或駕駛執照。因行政機關為行政處分時，雖
      可於行政處分上同時預告不履行之法律效果，惟此僅係行
      政處分之「預告行為」，行為人不履行時，行政機關仍應
      另為一行政處分，非可依前開預告行為，不經通知，逕自
      為其他易處之處分，允許上開行為，無異允許行政處分可
      以自己默默地進行，此戕害人民權益甚巨，且有違行政法
      裁量不得濫用之原則。換言之，道路交通管理處罰條例第
      65條（修正前）及前開規定雖有當事人不依限繳送之易處
      規定，但行政機關在執行該條規定，於當事人罰鍰不繳時
      ，應另為「吊扣」之行政處分，若行為人仍不於期限內繳
      送執行時，再為一行政處分，易處「吊銷」，應依法如此
      循序漸進地處理，而非為省卻麻煩，可以在同一行政處分
      上同時諭知處罰鍰，若於期限內不繳，就直接易處吊扣，
      若仍不繳送，一定期限後，就直接易處吊銷，而可不必再
      通知當事人。
（五）書面之行政處分自送達相對人及已知之利害關係人起；書
      面以外之行政處分自以其他適當方法通知或使其知悉時起
      ，依送達、通知或使知悉之內容對其發生效力，為行政程
      序法第110條所明定。雖交通部為響應政府推動行政革新
      、簡化作業，而自89年6月1日起實施違規一次裁決作業，
      然確實落實依法行政之原則，才能以保障人民權益，增進
      人民對行政之信賴，因此裁罰一次性即若確有其必要，主
      管機關仍須修法後方可施行，否則前開一次裁決之合法送
      達僅一次，卻對異議人產生4個行政處分，無異讓受處分
      人喪失前開法律所規定救濟之權利，不但違反前開行政程
      序法第96條第1項第6款、第110條及違反道路交通管理事
      件統一裁罰基準及處理細則第45條但書之規定，而且與母
      法（道路交通管理處罰條例）授權之目的未盡相符，亦與
      法律保留原則有違。
（六）綜上，原處分機關就異議人於91年4月4日1時16分之闖紅
      燈行為，以92年8月5日彰監五字第駕裁64─H00000000號
      裁決書裁決：「一罰鍰新台幣伍仟肆佰元，並依第63條第
      1 項記違規點數3點。罰鍰限於92年9月4日前繳納。二逾
      期不繳納罰款時之處理：(一)自92年9月5日起易處吊扣駕
      駛執照3個月，並限於92年9月19日前繳送執行。(二)92
      年9月19日前未繳送駕駛執照者，自92年9月20日起易處吊
      銷，並逕行註銷駕駛執照。(三)駕駛執照吊（註）銷後，
      自92年9月20日起一年內不得重新考領駕駛執照。」，其
      中關於易處吊扣駕駛執照、吊銷駕駛執照部分，揆諸前揭
      說明，應認具有重大明顯之瑕疵，依行政程法第111條第7
      款規定，應認為無效。是異議人就彰監四字第駕裁64─Z0
      0000000號處分聲明異議，為有理由，原處分既有前開違
      誤，即屬無可維持，應由本院撤銷原處分，並自為裁定如
      主文第2項所示，以資適法。
據上論斷，應依道路交通案件處理辦法第18條前段、第20條前段
，裁定如主文。
中    華    民    國    97    年    5    月    30    日
                  交通法庭           法  官   尚安雅
以上正本證明與原本無異。
如不服本裁定，應於裁定送達後五日內向本院提出抗告狀 (須附
繕本 )。
中    華    民    國    97    年    6    月      4     日
                                     書記官   陳文俊


司法院資訊處製作；財團法人民間司法改革基金會備份。
